【裁判字號】    95,台上,6417
【裁判日期】    951123
【裁判案由】    妨害自由
【裁判全文】
最高法院刑事判決            九十五年度台上字第六四一七號
上  訴  人  台灣高等法院高雄分院檢察署檢察官
上  訴  人
即  被  告  乙○○
            甲○○
                    巷18弄8號
            丙○○
上列上訴人等因被告等妨害自由案件，不服台灣高等法院高雄分
院中華民國九十三年二月二十七日第二審判決（九十二年度上訴
字第二二五四號，起訴案號：台灣高雄地方法院檢察署九十年度
偵字第一五九八七號），提起上訴，本院判決如下：
    主  文
原判決撤銷，發回台灣高等法院高雄分院。
    理  由
原判決認定上訴人即被告乙○○於民國八十三年間，因犯恐嚇罪
，經台灣高等法院判處有期徒刑八月確定，於八十五年八月二十
五日執行完畢，因其出資新台幣（下同）五十萬元，與其友人林
重志共同投資由林建利所經營之美容事業，嗣因發生投資糾紛，
乙○○與林重志欲退出投資，要求林建利返還投資金額，經協商
後，由林建利交付一紙由其背書之面額一百五十八萬元支票（票
號ＢＭ0000000號）與林重志。其後，林重志將該支票交
由乙○○向林建利催討，乙○○亟欲林建利償還投資款，乃夥同
上訴人即被告甲○○、丙○○及葉俊奇（另案審理）等人，欲找
林建利催討，而於九十年八月二十六日下午六時許，共同駕乘所
承租之自用小客車，行經高雄市苓雅區○○○路一號前，巧遇林
建利駕駛車牌Ｅ八─六九三七號自用小客車，搭載友人藍偉菘在
該處購物，遂共同基於妨害林建利自由之犯意聯絡，由乙○○、
甲○○、丙○○下車，共同將林建利從所駕駛之汽車駕駛座押至
後座中間，再由乙○○駕駛該車，丙○○與甲○○分別坐在後座
左右兩旁看守林建利，行經高雄縣鳳山市憲兵隊前時，因藍偉菘
不願隨行，而讓藍偉菘下車，再駕駛該汽車，將林建利押載至林
建利之高雄市○○區○○路五六號Ｂ棟七號樓下，林建利被逼而
表示其家中有現款二十餘萬元，乙○○、丙○○即在林建利之皮
包內，取得林建利家之鑰匙，並持該鑰匙進入林建利之住處，取
得林建利所有之二十四萬八千元，以供抵債。因林建利未全額償
還，又將林建利押載至高雄市三民區○○○路一一七號星君汽車
旅館，與前往歸還所承租汽車之葉俊奇會合後，經甲○○提議，
再將林建利押載至高雄縣內門鄉木柵村新中八號甲○○之老家私
行拘禁。前往途中，林建利聯絡其友人江美惠籌款清償債務。至
甲○○老家後，為防林建利逃跑，由葉俊奇以林建利之皮帶及現
場之塑膠繩、電線等物綑綁林建利之雙手及雙腳，而剝奪林建利
之行動自由。於私行拘禁期間，因乙○○與林建利就債務清償問
題發生爭執，乙○○、葉俊奇、甲○○、丙○○等人，遂由甲○
○以徒手及持現場之藤條毆打林建利，並剪下林建利之頭髮，丙
○○則徒手毆打林建利，葉俊奇、乙○○亦分持竹掃帚木棍毆打
林建利，致林建利受有四肢多處挫傷，頭部外傷、胸部挫傷等傷
害（傷害部分未告訴）。嗣經藍偉菘及江美惠報案經警於翌（二
十七）日上午七時二十分許，查獲外出購買早餐之乙○○及甲○
○，再前往甲○○之上址老家，逮捕留在該處看守林建利之葉俊
奇、丙○○二人，救出林建利並當場查扣皮帶、電線、塑膠繩、
藤條、木棍及現金二十四萬八千元等情，因認第一審論處被告等
共同私行拘禁罪刑（乙○○為累犯），為無不合，駁回被告等在
第二審之上訴，固非無見。
惟查：（一）按修正前刑法所規定之累犯，係指受有期徒刑之執
行完畢，或受無期徒刑或有期徒刑一部之執行而赦免後，五年以
內再犯有期徒刑以上之罪者而言，此觀該法第四十七條之規定甚
明。查乙○○係於八十三年間，因犯恐嚇罪，經台灣高等法院判
處有期徒刑八月確定，而於八十五年八月二十五日縮刑期滿執行
完畢，此有台灣高等法院被告全國前案紀錄表在卷可稽（見原審
卷第三一頁），而原判決認定乙○○係於九十年八月二十六日下
午六時許，夥同甲○○等人將被害人林建利私行拘禁，共犯刑法
第三百零二條第一項之私行拘禁罪，是本件犯罪時間九十年八月
二十六日，距乙○○受有期徒刑執行完畢之時間八十五年八月二
十五日，顯已逾五年，即乙○○並非於受有期徒刑之執行完畢後
，五年以內再犯本件有期徒刑以上之罪，與累犯之構成要件不合
，原判決遽論乙○○以累犯，而予加重其刑，自有可議。（二）
次按被害人乃被告以外之人，本質上屬於證人，其陳述被害經過
時，應依人證之法定偵查、審判程序具結，方得作為證據，本院
九十三年台上字第六五七八號判例可資參照。原判決依據被害人
林建利於警訊、偵查中及第一審審理時之指訴，而為被告等不利
之認定（見原判決第三、四頁），惟依卷內資料，被告等均否認
有私行拘禁及強押被害人上車之妨害自由犯行，而本件被害人似
無不得令具結之情事，乃其於偵查及第一審審理時陳述被害經過
，檢察官及第一審之法官，均未令其具結，而原審於審理時，固
有令被害人具結，但原審並未令被害人陳述被害經過，僅調查被
害人與乙○○是否有債務關係（見原審卷第七二、七三頁），則
依上開說明，被害人於偵查中及第一審審理時所陳述被害經過之
證言，有無證據能力，即非無疑問。原審仍採上開證言為判決依
據，復未說明其得作為證據之理由，自與證據法則相違背。檢察
官及被告等上訴指摘原判決不當，尚非全無理由，應認原判決有
撤銷發回更審之原因。又原判決不另為不受理諭知部分（見原判
決理由五），基於審判不可分原則，應併發回，合予指明。
據上論結，應依刑事訴訟法第三百九十七條、第四百零一條，判
決如主文。
中    華    民    國  九十五  年   十一   月  二十三  日
                      最高法院刑事第五庭
                          審判長法官  莊  登  照
                                法官  洪  明  輝
                                法官  黃  一  鑫
                                法官  林  秀  夫
                                法官  徐  昌  錦
      本件正本證明與原本無異
                                      書  記  官
中    華    民    國  九十五  年   十一   月   三十   日
                                                      Ｑ


司法院資訊處製作；財團法人民間司法改革基金會備份。
